臺灣高等法院刑事裁定　　　　　　　　　　　　　　　九十三年度抗字第七三八號
　　抗　告　人
　　即 聲請 人　乙○○○
　　被　　　告　甲○○
右列抗告人因被告違反毒品危害防制條例案件，聲請發還保證金，不服臺灣臺北地方
法院中華民國九十三年十一月十九日裁定（九十三年度聲字第一七五四號）提起抗告
，本院裁定如左：
    主  文
原裁定撤銷，發回臺灣臺北地方法院。
    理  由
一、本件抗告意旨略以：聲請人之配偶即具保人魏金生前因被告甲○○違反麻醉藥品
    管理條例案（原審法院案號：八十五年度易字第七七一號），繳交新台幣十萬元
    之刑事保證金，該案現已判決確定，並已執行無誤。於此期間甲○○並無逃匿事
    實，具保人在世時且未接獲任何法院裁定，顯見保證金之沒入並不合法，爰依法
    提起抗告，請求變更裁定將保證金發還聲請人等語。
二、本件原裁定略以：辦理發還被告刑事保證金應行注意事項第一條規定，經判決無
    罪、免訴、免刑、緩刑、不受理確定之案件，被告於審判中繳有刑事保證金者，
    應不待其聲請，於判決確定後，即日查卷辦理發還。惟臺灣臺北地方法院八十五
    年度易字第七七一號違反麻醉藥品管理條例案件之被告甲○○，經該院判處有期
    徒刑六月，嗣被告提起上訴，由臺灣高等法院以八十六年度上易字第一六六一號
    判處有期徒刑一年確定，有上開判決書二份可稽，被告既係經有罪判決確定，自
    與前開應由原審法院辦理發還保證金之事由不合，聲請人之聲請尚無理由，應予
    駁回等語。
三、按撤銷羈押、再執行羈押、受不起訴處分或因裁判而致羈押之效力消滅者，免除
    具保之責任。具保證書或繳納保證金之第三人，將被告預備逃逸情形，於得以防
    止之際報告法院、檢察官或司法警察官而聲請退保者，法院或檢察官得准其退保
    ，刑事訴訟法第一百十九條第一項、第二項定有明文。亦即，得聲請發還之保證
    金者，除原審裁定所指之判決無罪、免訴、免刑、緩刑、不受理等情形外，尚包
    括刑事訴訟法第一百十九條第一項因具保責任之免除及同條第二項之退保等情形
    。原審裁定遽以被告甲○○經有罪判決確定，即與發還保證金之事由不合，而駁
    回聲請人乙○○○之聲請，稍嫌速斷。
四、其次，具保之被告逃匿者，應沒入已繳納之保證金，刑事訴訟法第一百十八條固
    定有明文。然沒入保證金前，苟被告經緝獲到案，即不得仍謂被告逃匿，而以被
    告逃匿為由裁定沒入具保人繳納之保證金。經查，具保人魏金生因甲○○違反毒
    品危害防制條例案件，於八十五年十二月十三日向原審提出十萬元保證金之事實
    ，有台灣台北地方法院刑事保證金收據附卷可憑。其次，依甲○○之前案紀錄表
    ，可知台灣台北地方法院檢察署於受理八十六年執他字第三七六號執行案時，似
    乎於八十六年一月間命令沒入上開保證金（見原審卷第十四、十五頁）。然甲○
    ○涉犯毒品危害防制條例乙案，原審法院係於八十五年十二月十八日宣判，甲○
    ○上訴本院後，本院迨至八十六年四月八日宣示判決，同日確定（見判決書─原
    審卷第三一至三五頁），若對照魏金生係於八十五年十二月十三日提出保證金之
    事實（見原審卷第四頁保證金收據）。可知原審法院係於該案宣示判決前諭知被
    告甲○○交保，並直至八十六年四月八日始經本院判決確定。亦即本案保證金係
    具保人魏金生在原審法院審理中提出於原審法院，卷內亦查無證據證明甲○○逃
    匿之事證（依甲○○之前案紀錄表，顯示甲○○所受本案一年有期徒刑之宣告，
    迨至八十八年十一月二十五日始因執行未到，遭通緝｜見原審卷第十五頁）。則
    檢察官如何得於該案尚在法院審理時，命令沒入保證金？其沒入之理由及沒入之
    確切時間為何？均有未明。
五、再者，法院於判決被告有罪確定後，被告將來是否到案執行？保證金有無應沒入
    之事由？雖非命具保之法院所能得知，亦即有罪判決確定後，原來命具保之法院
    不能決定是否應發還保證金。因之，以本案情形而言，原審法院駁回聲請人之聲
    請，從結果觀之，雖無不當。然被告甲○○受有罪判決之宣告確定後，若未逃匿
    且已到案執行；或雖曾逃匿，但保證金未被合法沒入前即到案執行；均因具保人
    之責任已因裁判而免除，而得向負責執行之地方法院檢察署聲請發還。本案情形
    究屬何種？保證金是否已被沒入？執行檢察官沒入保證金之命令是否合法？均有
    未明，原審法院實宜根究明白再做裁判，俾使聲請人可以依循。原審法院逕以本
    案係有罪判決，發還保證金非屬原審法院職權為由，駁回聲請人之聲請，所持理
    由，稍嫌簡陋。抗告人抗告意旨以未曾收受沒入保證金之裁定（命令），指摘原
    審裁定未當，為有理由；且本案尚有上述應究明之情形，自應由本院將原審裁定
    撤銷發回，另行處理。
六、抗告人係具保人之妻，為具保人之繼承人，然具保人死亡後，返還保證金之請求
    權為全體繼承人公同共有，抗告人若有聲請，應以全體繼承人共同為之。併此敘
    明。
據上論斷，應依刑事訴訟法第四百十三條，裁定如主文。
中　　　華　　　民　　　國　　九十三　　年　　 十二 　　月　　二十三　　日
                            臺灣高等法院刑事第七庭
                                審判長法  官  吳  啟  民
                                      法  官  蘇  隆  惠
                                      法  官  林  瑞  斌
右正本證明與原本無異。
不得再抗告。
                                      書記官  丁  淑  蘭
中　　　華　　　民　　　國　　九十三　　年　　 十二 　　月　　二十三　　日
